【裁判字號】    97,易緝,35
【裁判日期】    970908
【裁判案由】    偽造文書
【裁判全文】
臺灣臺北地方法院刑事判決              97年度易緝字第35號
公  訴  人  臺灣臺北地方法院檢察署檢察官
被      告  丙○○
選任辯護人  法律扶助律師廖姵涵律師
上列被告因偽造文書案件，經檢察官提起公訴（九十四年度偵字
第一二五一六號），本院判決如下：
    主  文
丙○○明知為不實之事項，而使公務員登載於職務上所掌之公文
書，足以生損害於公眾及他人，處有期徒刑陸月，如易科罰金，
以銀元佰元即新臺幣玖佰元折算壹日。
    事  實
一、丙○○於民國九十四年間，因犯詐欺罪，經本院以九十三年
    度訴字第一四四三號判決判處有期徒刑六月，嗣經臺灣高等
    法院以九十四年度上訴字第二三三八號判決撤銷改判為有期
    徒刑六月確定，於九十五年二月二十二日易科罰金執行完畢
    （不構成累犯）。
二、緣丙○○於九十二年間曾委託仲介公司人員丁○（別名秦小
    薇）代為出售其臺北縣新店市○○路五一○號三樓房地【該
    房地坐落在臺北縣新店市○○段五七一號地號（權利範圍為
    十萬分之二千六百二十八）上暨其上第00000－000
    號建號建物】，然丙○○因與辛○○間有債務關係，故又於
    九十三年十一月十一日委由辛○○代為出售上開房地，而甲○○經由辛○○之介紹，代渠子乙○○向丙○○買受上開房
    地，並於九十三年十二月六日在臺北市○○區○○街一三六
    號七樓之二戊○○代書事務所（起訴書誤載為臺北市○○區
    ○○街一三六號七樓之一，應予更正）簽立不動產買賣契約
    書，約定買方乙○○於契約成立時支付新臺幣（下同）三十
    萬元用以代償銀行貸款，並於九十四年三月六日前支付臺灣
    土地銀行松山分行六百八十萬元（得扣除仲介費用二十一萬
    三千元及增值稅），且應支付予辛○○四十萬元，丙○○同
    時於簽立契約時將印鑑章交付予戊○○，辛○○並將丙○○
    先前交付伊之土地及建物所有權狀交予戊○○，供戊○○做
    為辦理土地及建物移轉登記之用，而甲○○隨即支付三十萬
    元予臺灣土地銀行松山分行作為代丙○○償還部分債務之保
    證金，並繳納地價稅欠款及土地增值稅。嗣丙○○因丁○業
    已覓至另一買主，為求順利一屋二賣，明知上開土地及建物
    所有權狀業已交付予戊○○，並未遺失，竟向丁○稱該等土
    地及建物所有權狀業已尋覓不著，不知情之丁○誤以為丙○○確已遺失上開房地之土地及建物所有權狀，遂建議丙○○
    可向地政機關申請補發，並交付切結書予丙○○填寫以便辦
    理土地及建物所有權狀補發事宜，丙○○竟基於使公務員登
    載不實之犯意，於九十四年三月七日在該切結書上簽名並偽
    稱上開土地及建物所有權狀於九十四年二月二十八日攜帶於
    路途中不慎遺失，再委託不知情之丁○，丁○委由不知情之
    東華聯合代書事務所負責人庚○○，庚○○再委由不知情之
    助理己○○於九十四年三月八日前往臺北縣新店市地政事務
    所出具該切結書並辦理土地及建物所有權狀補發事宜，使不
    知情之承辦公務員將此不實事項登載於職務上所掌土地登記
    簿及建築改良物登記簿之公文書，並據以發給新土地及建物
    所有權狀，足以生損害於地政機關對於地籍資料登記管理之
    正確性及乙○○，丙○○已於九十四年四月十一日公告註銷
    完成並領取新土地及建物所有權狀。嗣因戊○○於九十四年
    四月二十日辦理上開房地過戶事宜時，發現原土地及建物所
    有權狀均已作廢，方悉上情。
三、案經乙○○訴請臺灣臺北地方法院檢察署檢察官偵查起訴。
    理  由
壹、程序部分即本案相關證據之證據能力之認定：
一、告訴人代理人甲○○先前於檢察官偵訊時所為之陳述，檢察
    官既僅以告訴人代理人之身分傳訊而未命渠以證人之身分具
    結作證，且刑事訴訟法第一百五十八條之三之規定係屬絕對
    強制排除證據之規定，是告訴人代理人於偵查中檢察官訊問
    時之指訴，顯然不具證據能力（最高法院九十三年臺上字六
    五七八號判例意旨參照），不得作為本案判斷之依據。
二、被告丙○○於本院審理中業已明確陳稱不同意告訴人乙○○
    所言作為證據（見本院九十七年四月七日審判筆錄）等語，
    辯護人亦具狀代被告主張證人戊○○、辛○○警詢中之陳述
    為審判外之陳述，為傳聞證據，無證據能力（見九十七年五
    月二十七日刑事陳述意見暨答辯狀）等情，辯護人於本院九
    十七年八月十八日審理時並稱：證人辛○○警詢筆錄是審判
    外的陳述，沒有證據能力等語（見本院九十七年八月十八日
    審判筆錄），查告訴人乙○○、證人戊○○先前於警詢時之
    陳述並無刑事訴訟法第一百五十九條之二之情形，證人辛○○於警詢中之陳述經查亦無刑事訴訟法第一百五十九條之三
    之情形，是告訴人、證人戊○○、辛○○於警詢中之陳述，
    依法均無證據能力，不得作為本案判斷之依據。至證人乙○○、戊○○及辛○○等人於檢察官偵查中之供詞，因卷內並
    無該等證人之證人結文，尚難認該等證人業已完成具結程序
    ，依刑事訴訟法第一百五十八條之三之規定，渠等於檢察官
    偵查中之供詞，自難認有證據能力，不得作為本案判斷之證
    據。
三、至本案據以認定被告犯罪之其餘書面證據，因被告、辯護人
    均未爭執證據能力，且本院審酌該等書面作成時之狀況，並
    無不宜作為證據之情事，依刑事訴訟法第一百五十九條之五
    第二項之規定，均有證據能力而得作為證據並為本案判斷之
    依據。
貳、實體部分：
一、訊據被告對於上開房地業已出賣予證人乙○○，且上揭向地
    政機關申請土地及建物所有權狀補發之切結書上之簽名確為
    其本人所簽立之事實坦承不諱，然矢口否認有何犯行，辯稱
    ：先前曾委託仲介公司人員即證人丁○代為出售前開房地，
    後來丁○有代為將該房地賣出，是證人丁○自行前往申請辦
    理土地及建物所有權狀補發，本案實與其無關，其並未謊稱
    土地及建物所有權狀遺失進而向地政機關申請補發，亦無委
    託證人丁○去申請補發，切結書可能是證人丁○夾雜在銷售
    委託書裡面讓其簽名云云。
二、經查：
(一)被告於九十三年十一月十一日委由辛○○代為出售上開房地
    ，而證人甲○○代渠子即證人乙○○向被告買受上開房地，
    並於上開時、地簽立不動產買賣契約書，約定買方即證人乙○○於契約成立時支付三十萬元用以代償銀行貸款，並於九
    十四年三月六日前支付臺灣土地銀行松山分行六百八十萬元
    （得扣除仲介費用二十一萬三千元及增值稅），且應支付予
    辛○○四十萬元，被告同時於簽立契約時將印鑑章交付予證
    人戊○○，辛○○並將被告先前交付伊之土地及建物所有權
    狀交予證人戊○○，供證人戊○○做為辦理土地及建物移轉
    登記之用，而證人甲○○隨即支付三十萬元予臺灣土地銀行
    松山分行作為代被告償還部分債務之保證金，並繳納地價稅
    欠款及土地增值稅等情，業據被告坦認不諱，復經證人乙○○、甲○○、戊○○、臺灣土地銀行松山分行職員壬○○等
    人證述在卷（均見本院九十七年五月二十七日審判筆錄），
    經核一致，並有委託書影本（見九十四年度偵字第一二五一
    六號偵查卷宗第五十三頁）、不動產買賣契約書影本（見同
    上偵查卷宗第二十八至三十頁）、買賣合約影本（見同上偵
    查卷宗第五十四頁）、臺灣土地銀行放款利息收據影本（見
    同上偵查卷宗第五十六頁）、建築改良物買賣所有權移轉契
    約書、土地買賣所有權移轉契約書、土地登記申請書、印鑑
    證明（以上均影本，見同上偵查卷宗第三十二至三十五頁）
    、代償申請書影本（見同上偵查卷宗第七十二頁）等在卷可
    考。
(二)證人甲○○於本院審理中證稱：於九十四年四月二十日代書
    幫渠送辦理過戶文件到地政事務所，那時才發現被告在九十
    四年三月七日有申辦權狀遺失的補辦作業，而且在九十四年
    四月十一日被告有領到新的權狀，渠知道被告申請補發權狀
    後，因聯絡不到被告，所以沒有問過被告這件事（見本院九
    十七年五月二十七日審判筆錄）等語；證人戊○○證稱：因
    後來被告有去申請權狀遺失的補發，所以無法過戶，伊是在
    地政事務所說不能辦理登記而被退件時才知道上開房地申請
    書狀補發公告中，在辦理過戶被退件時，有找被告但找不到
    人，後來就通知證人甲○○，後來就由證人甲○○去交涉（
    見本院九十七年五月二十七日審判筆錄）等語，並有建物登
    記第二類謄本（見同上偵查卷宗第三十六至三十七頁）、臺
    北縣新店地政事務所九十四年六月十日本縣店地登字第○九
    四○○○七一四七號函暨檢附之資料（見同上偵查卷宗第三
    十九至五十頁）、臺北縣新店地政事務所九十七年六月十二
    日北縣店地登字第○九七○○○八六九三號函暨檢附之資料
    等附卷可查，堪認被告將上開房地賣予證人乙○○後，確有
    人申請上開房地之土地及建物所有權狀補發事宜無訛。
(三)被告雖辯稱先前曾委託仲介公司人員即證人丁○代為出售前
    開房地，後來丁○有代為將該房地賣出，是證人丁○自行前
    往申請辦理土地及建物所有權狀補發，本案實與其無關，其
    並未謊稱土地及建物所有權狀遺失進而向地政機關申請補發
    ，亦無委託證人丁○去申請補發，切結書可能是證人丁○夾
    雜在銷售委託書裡面讓其簽名云云，然證人庚○○於本院審
    理中證稱：當時是證人丁○委託其代辦權狀之補發事宜，土
    地登記申請書上之文字為其助理即證人己○○之字跡，應該
    是其助理辦理的，如果要申請權狀補發，一定要寫切結書，
    而且還要印鑑證明等語（見本院九十七年五月二十七日審判
    筆錄）；證人己○○於本院審理中證稱：土地登記申請書上
    之文字為渠所寫，此土地登記申請案為證人庚○○所接，渠
    有協助處理一些文件，切結書上之字跡是渠的，但是簽名非
    渠所簽等語（見本院九十七年八月十八日審判筆錄）；證人
    丁○於本院審理中證稱：被告有委託伊去申請補發權狀，在
    九十四年初，被告交不出權狀，還告訴伊說權狀找不到，不
    見了，還說其有債主，故不方便回家找，伊認為拖時間不是
    辦法，且相信被告之說法，就向被告表示不用找了，建議被
    告申請補發權狀，要辦理申請補發一定要有一些文件，伊有
    跟被告要，被告也有給，後來伊將文件交給代書即證人庚○○去辦理，證人庚○○有送件申請補發，伊不可能主動去幫
    被告辦理權狀補發的事情，一定在被告知情的狀況下才會去
    辦，被告當時沒有告訴伊權狀已經交給別人（見本院九十七
    年五月二十七日審判筆錄）等語；參諸被告亦自承該切結書
    上「丙○○」之簽名為其本人所親簽（見本院九十七年四月
    七日審判筆錄）等情，可知被告確實知悉補發權狀事宜；再
    被告於本院審理中自承業已大學畢業（見本院九十七年八月
    十八日審判筆錄），以其智識程度及當時之年紀業已半百之
    齡，焉有不知在上開切結書上簽名之意，況上開切結書並非
    委託銷售之必要或通常須簽立之文件，當無可能係被告與證
    人丁○簽立銷售合約時所同時簽立，是被告前開所辯，顯與
    常情不符而為卸責之詞，不足採信。綜上，本案事證明確，
    被告犯行堪以認定，應予依法論科。
三、論罪科刑之法律適用：
(一)按被告行為後，刑法部分條文業於九十四年一月七日修正，
    同年二月二日經總統令公布，並自九十五年七月一日起施行
    。修正後刑法第二條第一項規定：「行為後法律有變更者，
    適用行為時之法律。但行為後之法律有利於行為人者，適用
    最有利於行為人之法律。」，此條規定與刑法第一條罪刑法
    定主義契合，係規範行為後法律變更所生新舊法律比較適用
    之準據，是刑法第二條本身雖經修正，尚無比較新舊法之問
    題，應一律適用裁判時之現行刑法第二條以決定適用之刑罰
    法律。再本次修正涵蓋之範圍甚廣，故比較新舊法時，應就
    罪刑有關之共犯、未遂犯、想像競合犯、牽連犯、連續犯、
    結合犯，以及累犯加重、自首減輕暨其他法定加減原因（如
    身分加減）與加減例等一切情形，綜其全部罪刑之結果而為
    比較，復有最高法院九十五年五月二十三日所為之九十五年
    度第八次刑事庭會議決議第一點法律變更之比較適用原則 (
    四)可資參照。
(二)核被告所為，係犯刑法第二百十四條之使公務員登載不實罪
    。再刑法第二百十四條之罪之法定刑為「三年以下有期徒刑
    、拘役或（銀元）五百元以下罰金。」，依修正後刑法施行
    法所增訂第一條之一第一項「中華民國九十四年一月七日刑
    法修正施行後，刑法分則編所定罰金之貨幣單位為新臺幣。
    」及該條第二項「九十四年一月七日刑法修正時，刑法分則
    編未修正之條文定有罰金者，自九十四年一月七日刑法修正
    施行後，就其所定數額提高為三十倍。但七十二年六月二十
    六日至九十四年一月七日新增或修正之條文，就其所定數額
    提高為三倍。」之規定，刑法第二百十四條之使公務員登載
    不實罪所得科處之罰金刑為新臺幣一萬五千元以下罰金，而
    依被告行為時之法律即罰金罰鍰提高標準條例第一條前段規
    定提高倍數為十倍之規定，所得科處之罰金刑則為銀元五千
    元以下罰金，經換算為新臺幣後為新臺幣一萬五千元以下罰
    金，適用結果二者罰金額度相同，應逕行適用裁判時法即刑
    法施行法第一條之一第一項、第二項前段之規定。另依修正
    後刑法第三十三條第五款：「主刑之種類如下：‥‥五、罰
    金：新臺幣一千元以上，以百元計算之。」之規定，刑法第
    二百十四條之罪所得科處之罰金刑最低為新臺幣一千元，已
    較被告行為時之法律即修正前刑法第三十三條第五款規定之
    罰金最低額為高，因此，就罰金刑法定最低刑度部分比較上
    述修正前、後之法律，自以被告行為時即修正前刑法第三十
    三條第五款之規定較有利於被告。又被告利用不知情之證人
    丁○委由證人庚○○，證人庚○○再委由不知情之證人己○○為前開犯行，為間接正犯。
(三)爰審酌被告之品行，犯罪動機、目的、手段、所為業已影響
    地政機關對於地籍資料登記管理之正確性暨犯罪後之態度等
    一切情狀，量處如主文所示之刑。又修正前刑法第四十一條
    第一項前段規定：「犯最重本刑為五年以下有期徒刑以下之
    刑之罪，而受六個月以下有期徒刑或拘役之宣告，因身體、
    教育、職業、家庭之關係或其他正當事由，執行顯有困難者
    ，得以一元以上三元以下折算一日，易科罰金。」，再被告
    行為時之易科罰金折算標準，修正前罰金罰鍰提高標準條例
    第二條（已於九十五年五月十七日修正刪除，並自九十五年
    七月一日起施行）前段規定，就其原定數額提高為一百倍折
    算一日，則被告行為時之易科罰金折算標準，應以銀元一百
    元以上，三百元以下折算一日，經折算為新臺幣後，應以新
    臺幣三百元以上，九百元以下折算一日。而修正後刑法第四
    十一條第一項前段則規定：「犯最重本刑為五年以下有期徒
    刑以下之刑之罪，而受六個月以下有期徒刑或拘役之宣告者
    ，得以新臺幣一千元、二千元或三千元折算一日，易科罰金
    。」，經比較新舊法結果，以行為時所適用之修正前刑法第
    四十一條第一項、修正前罰金罰鍰提高標準條例第二條規定
    較有利於被告，是依刑法第二條第一項前段之規定，自應適
    用行為時即修正前刑法第四十一條第一項前段、修正前罰金
    罰鍰提高標準條例第二條之規定，併諭知被告易科罰金之折
    算標準。末查被告之犯罪時間雖在九十六年四月二十四日以
    前，然被告先前曾經本院於九十四年十一月十六日發布通緝
    ，再於九十七年三月五日經臺北縣政府警察局中和分局緝獲
    ，並於翌日（九十七年三月六日）送本院歸案，顯見被告於
    九十六年七月十六日中華民國九十六年罪犯減刑條例施行前
    ，經通緝而未於九十六年十二月三十一日以前自動歸案接受
    審判甚明，符合中華民國九十六年罪犯減刑條例第五條規定
    之情形，依法自不得減刑，於此一併說明。
據上論斷，應依刑事訴訟法第二百八十四條之一、第二百九十九
條第一項前段，刑法第二條第一項前段、第二百十四條、修正前
刑法第四十一條第一項前段，修正前罰金罰鍰提高標準條例第二
條，現行法規所定貨幣單位折算新臺幣條例第二條，刑法施行法
第一條之一第一項、第二項前段，判決如主文。
本案經檢察官楊冀華到庭執行職務
中    華    民    國    97    年    9     月    8     日
                  刑事第十一庭  法  官  黃紹紘
以上正本證明與原本無異。
如不服本判決，應於判決送達後十日內（應抄附繕本）向本院提
出上訴狀（上訴書狀應敘述具體理由。上訴書狀未敘述上訴理由
者，應於上訴期間屆滿後二十日內補提理由書於原審法院。）。
告訴人或被害人如對於本判決不服者，應具備理由請求檢察官上
訴，其上訴期間之計算係以檢察官收受判決正本之日期為準。
                                書記官  陳靜君
中    華    民    國    97    年    9     月    16    日
附錄本案論罪科刑所犯法條全文
刑法第二百十四條
明知為不實之事項，而使公務員登載於職務上所掌之公文書，足
以生損害於公眾或他人者，處三年以下有期徒刑、拘役或五百元
以下罰金。


司法院資訊處製作；財團法人民間司法改革基金會備份。
